【裁判字號】    96,重國,1
【裁判日期】    971016
【裁判案由】    損害賠償
【裁判全文】
臺灣嘉義地方法院民事判決               96年度重國字第1號
原      告  甲○○
訴訟代理人  丁○○
被      告  嘉義縣政府交通局
法定代理人  庚○○
訴訟代理人  顏伯奇律師
複  代理人  林勝木律師
            己○○
參  加  人  嘉俊營造有限公司
法定代理人  丙○○
訴訟代理人  楊漢東律師
複  代理人  羅振宏律師
            乙○○
上列當事人間請求國家賠償事件，本院於民國97年10月2日言詞
辯論終結，判決如下：
  主  文
被告應給付原告新臺幣壹佰玖拾陸萬陸仟參佰肆拾伍元及自民國
九十六年九月十八日起至清償日止，按週年利率百分之五計算之
利息。
原告其餘之訴駁回。
訴訟費用由被告負擔四分之一，餘由原告負擔。
  事實及理由
壹、程序部分：
一、按依國家賠償法請求損害賠償時，應先以書面向賠償義務機
    關請求。賠償義務機關對於前項請求，應即與請求權人協議
    。賠償義務機關拒絕賠償，或自提出請求之日起逾30日不開
    始協議，或自開始協議之日起逾60日協議不成立時，請求權
    人得提起損害賠償之訴，國家賠償法第10條第1項、第11條
    前段分別定有明文。本件原告已於民國95年8月2日向被告請
    求國家賠償而經拒絕協議賠償，此有原告所提出之拒絕賠償
    理由書附卷可稽（見本院卷第7-8頁），復為兩造所不爭執
    ，是原告據以提起本件國家賠償訴訟，程序上尚無不合。
二、按訴狀送達後，原告不得將原訴變更或追加他訴，但擴張或
    減縮應受判決事項之聲明者，不在此限，民事訴訟法第255
    條第1項第3款定有明文。本件原告起訴時原聲明：被告應給
    付原告新臺幣（下同）12,230,834元及自起訴狀繕本送達翌
    日即96年9月18日起至清償日止按年息百分之五計算之利息
    ；嗣於訴訟進行中，縮減訴之聲明為：被告應給付原告
    7,530,834元及自起訴狀繕本送達翌日即96年9月18日起至清
    償日止按年息百分之五計算之利息（見本院卷第62頁），經
    核與法尚無不合，應予准許。
三、再按，就兩造之訴訟有法律上利害關係之第三人，為輔助一
    造起見，於該訴訟繫屬中，得為參加，民事訴訟法第58條第
    1項定有明文。又所謂有法律上利害關係，係指參加人之法
    律上地位，因當事人一造之敗訴，依該判決之內容（包括法
    院就訴訟標的之判斷，及判決理由中對某事實或法律關係存
    否之判斷）將直接或間接受不利益，若該當事人勝訴，則可
    免受不利益者而言。本件原告主張騎乘機車行經被告所管理
    之路段，因路面坑洞滑倒受傷，被告應負損害賠償責任，而
    參加人為上開路段改善工程承包廠商，有工程契約節本在卷
    可參（見本院卷第68-70頁），是若被告受不利判決，將影
    響參加人之利益，故參加人聲請參加本件訴訟輔助被告，於
    法並無不合，應予准許。
貳、實體部分：
一、原告主張：
(一)、原告服務於臺灣塑膠工業股份有限公司（以下簡稱台塑公司
    ）新港鄉中洋廠，於民國95年4月19日凌晨1時許騎乘LER-56
    8號重型機車下班返家，沿嘉義縣新港鄉嘉166 線由中洋村
    往月眉村方向行駛（東向西），於嘉166線26.5 公里處，因
    被告管理之道路路面坑洞，凹凸不平，施工路段未設置警示
    燈及標誌，或放置柵欄管制交通，致原告人車倒地，受有外
    傷性顱內出血、右眼創傷後神經病變、左耳周邊型神經性聽
    力障礙、右腰神經根病變、左腰薦神經根病變、腰椎第二三
    及四五椎間盤突出、左側肢體無力及失語症等傷害，復經國
    立成功大學醫學院附設醫院（以下簡稱「成大醫院」）鑑定
    ，認原告左下肢肌力僅存2分，屬勞工保險殘廢等級第7級殘
    障。原告認被告應負國家賠償責任，並已向被告請求，惟卻
    遭被告拒絕賠償。
(二)、按國家賠償法第3條規定：「公有公共設施因設置或管理有
    欠缺，致人民生命、身體或財產受損害者，國家應負損害賠
    償責任。」。經查，系爭道路為縣道，依公路法第6條規定
    ：「國道、省道由中央公路主管機關管理，中央公路主管機
    關得委託所在地直轄市或縣（市○○路主管機關管理。縣道
    、鄉道由縣（市○○路主管機關管理。」，被告嘉義縣政府
    交通局為主管機關，應對道路之管理維護負責，系爭道路未
    依規定養護，隨時保持可安全使用之狀態，且路面多處凹洞
    ，又未設置警告標誌提醒用路人注意安全，本路段已因此發
    生多次用路人摔傷事件，故被告就系爭道路之管理維護顯有
    過失，致原告受有損害。
(三)、原告依國家賠償法第3條、第5條、第12條及民法第184條、
    第193條、第195條之規定，請求被告賠償原告下列損害：
１、醫療費用：原告在財團法人長庚紀念醫院嘉義分院（以下簡
    稱「長庚醫院」）及林憲慶中醫診所治療，共支出醫療費用
    57,042 元
２、減少勞動能力損失：原告事故發生前於台塑公司中洋廠擔任
    領班職務，每月薪水及加班費計64,109元，本件事故摔傷之
    後因原告不堪勝任主管領班職務，調任其他工作，導致每月
    薪資減少11,784元，計算至原告滿60歲止，合計損失3,393,
    792元。
３、精神慰撫金：原告經醫師診斷為失語症，且原告確實講話辭
    不達意，讓與話者對原告覺得不耐煩，同時左側肢體無力而
    以異樣眼光相待，人格權無形中受到傷害，請求以每年12萬
    元計算慰撫金，至原告70歲止，共計4,080,000元。
(四)、並聲明：1、被告應給付原告7,530,834元及自起訴狀繕本送
    達之翌日起至清償日止按年息百分之五計算利息。2、訴訟
    費用由被告負擔。
二、被告則抗辯：
(一)、交通部依公路法第6條第3項之授權，訂定公路委託管理辦法
    ，其中第3條規定，本辦法所稱委託管理，指公路主管機關
    ，就其主管之公路，將修建、養護與管理業務，委託另一主
    管機關辦理；前項所稱公路之修建，指原有公路之改善及修
    復工程；公路之養護，指經常養護及搶修工程；公路之管理
    ，指公路設施之維護及交通管理業務。查系爭路段，其管理
    機關原為嘉義縣政府，又被告嘉義縣交通局係基於嘉義縣政
    府組織自治條例第12條之規定，掌理嘉義縣政府所主管道路
    管理事項，惟嘉義縣政府於本件事發當時，已依公路法第6
    條、公路委託管理辦法之規定，將系爭路段委由交通部公路
    總局第五區養護工程處（以下簡稱「第五區養工處」）管理
    、養護，有95年度嘉義縣縣道公路委託管理契約可查（見本
    院卷第239-244頁），系爭路段之管理如有欠缺，致人民生
    命、身體或財產受損害，為落實權責相符原則，應以交通部
    公路總局第五區養護工程處國家賠償義務機關，原告以被告
    嘉義縣交通局為系爭路段之主管機關，主張被告嘉義縣交通
    局亦應負賠償責任，尚屬無據。
(二)、本件事故地點正進行「166縣月眉潭-中洋段改善工程」，由
    參加人嘉俊營造有限公司進行施作，參加人於施工路段入口
    處進行交通管制，設置「施工中危險、機車改駛68線」、「
    小型車改駛68線」告示牌，已盡管理責任，豈知原告為貪圖
    施工路段返家較近，不願改道，仍行駛施工路段因而受傷，
    應由原告自己負責任，故原告主張被告未盡管理責任，顯屬
    不可採。
(三)、況原告在系爭路段發生車禍受傷，亦可能因與其他車輛擦撞
    ，或因行車速度過快不慎失控，或因與他車會車不當，抑或
    機械故障等其他不明原因所致，總之其原因非只一端，原告
    主張係道路坑洞所造，應負舉證責任。況原告機車倒地處及
    血漬處之路段路面狀況良好，且依物理原理推斷，應係先產
    生機車刮地痕，再有血漬，機車不可能在無人駕駛之情形下
    前進，因此推論原告機車行進方向應係由月眉村往中洋村方
    向（即西向東），則該路段並無坑洞，再者事故現場圖並未
    繪製坑洞位置，證人戊○○即處理本件事故之員警竟證稱事
    故發生處距離坑洞僅4、5公尺，是否屬實令人存疑。
(四)、針對原告所請求之損害賠償項目抗辯如下：
１、醫療費用：對長庚醫院醫療費用無意見，但林憲慶中醫診所
    部分無證據證明開立之藥方與本件事故有關聯性及必要性。
２、勞動能力減損：依據原告95年4月19日車禍進入長庚醫院之
    護理記錄，左下肢之肌力（muscle power）確實僅有2分（
    見本院卷第245-246頁），惟原告又於96年12月7日騎機車與
    訴外人陳妙芬所駕汽車發生車禍，原告進入該院治療，當天
    護理記錄記載左下肢肌力5分，同年月8至11日護理紀錄亦均
    記載左下肢肌力5分，顯見原告之左下肢恢復狀況良好，且
    可以騎乘機車，成大醫院鑑定結果竟認「左下肢肌力2分，
    符合一下肢遺存顯著運動障礙」，顯與事實不符，因此，原
    告主張工作能力減損並不可採。
３、原告已領取職業災害補償90餘萬元，應就本案損害賠償金額
    中予以扣除。
(五)、縱認為被告管理有缺失，然原告亦應負起與有過失之責任。
    蓋原告每日均通過系爭路段上下班，對於路況相當熟悉，且
    知悉該路段進行施工，已進行交通管制，原告仍為圖方便執
    意行駛，顯有重大過失。
(六)、並聲明：１、原告之訴駁回。２、訴訟費用由原告負擔。
三、參加人則以：本件事故並非因為路面坑洞所造成，蓋原告倒
    地處係在已施工完成的路面上；況參加人負責承攬的工作內
    容為路旁箱涵及箱涵完成後路旁鋪設柏油，在未鋪設柏油前
    舊有路面另有縣政府負責維修之廠商，並非由參加人負責。
    況參加人於施工期間係按被告指示不准全面封路，但已在路
    口設置標示，要求小型車及機車改道，參加人並無可歸責之
    事由。
四、法院判斷：
(一)、兩造不爭執之事實：
１、原告於95年4月19日騎乘機車途經系爭道路發生事故，受有
    外傷性顱內出血、右眼創傷後神經病變、左耳周邊型神經性
    聽力障礙、右腰神經根病變、左腰薦神經根病變、腰椎第二
    三及四五椎間盤突出等傷害。
２、原告因本件事故於長庚醫院支出醫療費用26,002元。
(二)、本件之爭點：
１、被告是否為本件國家賠償之義務機關？
２、本件被告對系爭道路是否有欠缺管理之責？
３、原告發生車禍受傷與道路坑洞有無相當因果關係？
４、原告所受傷勢為何？是否左下肢肌力目前僅2分，符合勞工
    保險殘廢等級第7級？
５、縱認原告可請求損害賠償，原告可否主張如起訴書所述之損
    害賠償項目及金額？
６、原告是否與有過失？
７、原告已請領勞工保險職業傷病殘廢給付965,778元，是否應
    於請求金額內扣除？
(三)、被告為國家賠償之義務機關，茲說明如下：
１、按公有公共設施因設置或管理有欠缺，致人民生命、身體或
    財產受損害者，國家應負損害賠償責任，國家賠償法第3條
    第1項定有明文。是賠償義務機關之認定，依同法第9條第2
    項規定，以該公共設施之設置或管理機關為賠償義務機關，
    其所稱管理機關，應指法律所定之管理機關或依法律代為管
    理之機關而言。
２、本件事故發生路段為縣道嘉166線，依公路法第3條規定：「
    本法所稱公路主管機關：在中央為交通部，在直轄市為直轄
    市政府，在縣（市）為縣（市）政府。」同法第6條第2項規
    定：「縣道、鄉道由縣（市○○路主管機關管理。」足見被
    告嘉義縣政府交通局為該路段之主管機關無疑。
３、被告雖主張系爭路段已與第五區養工處訂有「九十五年度嘉
    義縣縣道公路委託管理契約書」，委託該處管理嘉166線於
    嘉義縣境內東石—竹崎段（0K＋000～49K＋153）部分，並
    提出契約書1份為證（見本院卷第240-244頁）。然經第五區
    養工處以97年8月5日五工養字第0970011992號函覆稱：「…
    經本處水上工務段查明該路段（嘉義縣縣道166線26.5K）於
    95年4月間正值嘉義縣交通局辦理道路拓寬，該路段之道路
    管理、維護權責機關屬嘉義縣交通局。」等語（見本院卷第
    295頁），可見該路段於本件事故發生時係由被告負責管理
    ，為管理機關乙節，應堪認定。
４、況縱認訴外人第五區養工處依委託管理契約負有管理之責，
    惟按「上訴人管理之該路段既留有坑洞未能及時修補，又未
    設置警告標誌，足以影響行車之安全，已不具備通常應有之
    狀態及功能，即係公共設施管理之欠缺，被上訴人因此受有
    身體或財產之損害，依國家賠償法第3條第1項之規定，國家
    應負賠償責任，依同法第9條第2項之規定以管理機關之上訴
    人為賠償義務機關。損害之原因，縱係由於臺灣省自來水公
    司南區工程第三工務所挖掘路面所致，倘認該公司應負其責
    任，依同法第3條第2項之規定，上訴人對之有求償權，並不
    因而可免除上訴人對被上訴人之賠償義務。」（最高法院73
    年度台上字第3938號判例意旨參照）。則本件車禍縱係發生
    於被告委託第五區養工處管理期間，被告仍屬管理機關，為
    國家賠償義務機關，附此敘明。
(二)、被告對於系爭道路之管理確有欠缺：
１、按公有公共設施因設置或管理有欠缺，致人民生命、身體或
    財產受損害者，國家應負損害賠償責任。國家損害賠償，除
    依本法規定外，適用民法規定，國家賠償法第3條第1項、第
    5條分別定有明文。次按國家賠償法第3條第1項所謂公共設
    施管理欠缺，係指公共設施建造後之維持、修繕及保管不完
    全，不具備通常應有之狀態、作用或功能，致缺乏安全性而
    言，此安全性有無欠缺，應依通常情況，考量各項客觀因素
    認定之，即應綜合公共設施之構造、用法、場所之環境及利
    用狀況等情事，客觀、具體、個別決定。故前開條文所定公
    共設施設置或管理欠缺所生國家賠償責任之立法，旨在使政
    府對於提供人民使用之公共設施，負有維護通常安全狀態之
    義務，重在公共設施不具通常應有之安全狀態或功能時，其
    設置或管理機關是否積極並有效為足以防止危險或損害發生
    之具體行為，故國家賠償法第3條公有公共設施之管理有無
    欠缺，須視其設置或管理機關有無及時採取足以防止危險損
    害發生之具體措施為斷（最高法院85年台上字第2776號判例
    、92年度台上字第2672號判決參照）。又國家賠償法第3條
    第1項所規定之國家賠償責任，係採無過失主義，不以故意
    或過失為責任要件，祇須公有公共設施因設置或管理有欠缺
    ，致人民生命、身體或財產受損害，國家或其他公法人即應
    負賠償責任，至其對該設置或管理之欠缺有無故意或過失，
    或於防止損害之發生已否善盡其注意義務，均非所問（最高
    法院85年度台上字第2776號判例參照）。
２、被告為系爭道路之管理機關應對道路負有維護通常安全狀態
    之義務，並在系爭道路不具通常應有之安全狀態或功能時，
    採取積極並有效為足以防止危險或損害發生之具體行為。本
    件原告主張發生車禍之系爭道路路段有坑洞一情，有現場照
    片附卷可參（見本院卷第13、117頁），核與證人戊○○即
    本案承辦警員證述：我到場時只有機車倒在現場，原告已經
    送醫，原告車子倒地處是在施工完成的路面上，坑洞與血跡
    距離約4、5公尺（本院97年6月30日勘驗現場時證人改稱距
    離15.1 公尺），坑洞寬約2公尺等語相符（見本院97年1月
    29日言詞辯論筆錄及97年6月30日勘驗筆錄），堪信原告此
    部分主張為真實。
３、被告雖辯稱：參加人於施工路段入口處進行交通管制，設置
    「施工中危險、機車改駛68線」，「小型車改駛68線」之警
    告標示云云，並提出照片為證（見本院卷第72頁），然上開
    照片並無日期，且證人戊○○證稱：不記得是在車禍前或車
    禍後放置，以前也都沒有注意到，伊任職月眉派出所，沒有
    聽過要封路或車輛改道的事等語（見本院卷第127頁），是
    本案事故發生時是否確實設立上開告示牌，已令人存疑。況
    上開告示牌是以一般木板噴漆書寫，佇立於路旁，並無反光
    或照明設備，用路人於夜晚行經該處，顯然無法清楚識別告
    示牌之內容究竟為何，是否確實為管理機關所設，或為私人
    設置亦無法辨別，在現場未有交通指揮管制之情形下，又如
    何期待原告能在深夜清楚識別告示之內容，並改道通行？
４、再者，上開坑洞四周均無看到三角椎、拒馬或警告標誌乙節
    ，為兩造所不爭執，並有案發當天月眉派出所員警所拍攝之
    現場照片可參（見本院卷第117頁）。被告應注意管理維護
    ，於坑洞未修復前，於四周放置顯著警告標誌，以免發生危
    險，然被告既未即時修補，復未於四周設有任何警告標誌提
    醒用路人，自難認被告機關對該道路之管理無欠缺。
５、況案外人陳雨玲於本案發生前一日晚間20時50分許，騎乘機
    車行經系爭路段（同為嘉166線中洋村往月眉方向26.5公里
    處），亦因撞到坑洞滑倒摔傷乙節，有嘉義縣民雄分局97年
    7 月17日嘉民警五字第0970029869號函附現場圖、調查報告
    表、當事人筆錄、酒測單、現場照片24張可參（見本院卷第
    265-285頁），若被告確實採取足以防止危險損害發生之具
    體措施，何以會連續兩日有機車騎士因上開坑洞而滑倒受傷
    ？更可見被告未盡管理之責。
(三)、原告確實因為道路坑洞而滑倒受傷：
１、原告機車之行進方向乃自中洋村往月眉村方向乙節，除據原
    告之妻張麗秋於95年4月25日警詢時證述明確外（見本院卷
    第109-111頁），並與台塑公司新港POM場交通事故分析報告
    、公傷假審核報告（見本院卷第58-60頁）載明：原告當日
    是從工廠『下班返家』發生事故等情相符。而以原告住家位
    置及原告工作地點台塑公司新港廠位置觀之，原告返家之方
    向確實是由中洋村往月眉村無疑。
２、被告雖質疑不可能人先倒地，機車在無人駕駛的情形下再倒
    地，依現場圖研判，原告行進方向應該是往中洋村方向云云
    ；然查，機車行進間本有向前行駛之動能存在，原告倒地後
    機車繼續向前滑行，並無任何不合理之處。況參之訴外人陳
    雨玲事故現場圖（見本院卷第266頁），亦是先有血漬，機
    車再倒地，更可佐證，原告主張之行進方向並無違誤。
３、被告復質以：原告可能因其他因素受傷云云。然本案現場圖
    肇事經過摘要載明：「…因路面不平，摔倒送醫目前昏迷不
    醒」等語（見本院卷第105頁），且原告並無酒後駕車之情
    形，有酒精測定紀錄（見本院卷第108頁）在卷可參，原告
    本人更表示：當時路很暗，我突然跌倒，醒來時已經在醫院
    ，家人說我昏倒8天，沒有閃東西或其他車子等情（見本院
    卷第289頁），均足信原告並非與他車碰撞而發生事故。
４、又本件事故現場圖雖未明確標示坑洞位置，然依警員於事故
    後隨即所拍攝之現場照片（見本院卷第117頁，拍攝時間為
    97 年4月19日凌晨1時6分）可知，事故之發生應與坑洞有關
    ，否則何需特別在坑洞處照片？況證人戊○○證稱：當時坑
    洞寬約2公尺，摩托車倒地位置距坑洞約31公尺，血漬距坑
    洞約15.1公尺，坑洞是從道路中心線往右寬約2公尺等語（
    見本院卷第222頁），足見，原告騎車往月眉村方向，有可
    能撞上該坑洞，且原告血漬位置與坑洞位置距離僅10餘公尺
    ，是原告乃撞上坑洞後雖失去平衡仍繼續前行後倒地，機車
    復向前滑行乙節，亦可認定。
５、再參之案外人陳雨玲於本案案發前一日騎車行經事故地點發
    生車禍之現場圖亦可知（見本院卷第266頁），坑洞距離血
    漬約21.4公尺（10.3+8.9+2.2），坑洞距離機車倒地處約
    26.1公尺，顯較本案坑洞與血漬（或機車）之距離遙遠，然
    同一路段前後2日發生相類似事故，絕無刻意安排之可能，
    故可知，一般機車碰撞坑洞後，未必馬上倒地，可能先失去
    平衡繼續前行數公尺後方倒地。被告以坑洞位置與血漬位置
    之距離，辯稱本案事故與坑洞無關云云，自難採信。
６、可見被告疏未對系爭道路之坑洞加以管理維護，確實會導致
    路人摔傷，被告之抗辯顯然無理由，原告所受傷害自與被告
    對於系爭道路之管理欠缺，有相當因果關係。
(四)、原告因本件事故受傷經治療後仍存有構音障礙、左下肢肌力
    2分，符合一下肢存有顯著運動障害，屬勞工保險殘廢等級
    第7級殘障：
１、原告因本件車禍受有外傷性顱內出血、右眼創傷後神經病變
    、左耳周邊型神經性聽力障礙、右腰神經根病變、左腰薦神
    經根病變、腰椎第二三及四五椎間盤突出、左側肢體無力及
    失語症等傷害等情，有長庚醫院診斷證明書4紙、華濟醫院
    診斷證明書1紙（見本院卷第42-45、98頁）在卷可參。
２、又原告申請勞工保險殘廢給付，經勞工保險局認定屬第7級
    殘障乙節，有該局96年8月27日保給殘字第09660571330號函
    附勞工保險殘廢診斷書（見本院卷第56-57頁）、勞工保險
    局核定通知書（見本院卷第99頁）可查。
３、經本院調取原告在長庚醫院之病歷資料後，囑託成大醫院就
    原告殘障等級予以鑑定，該院於97年4月18日通知原告到院
    鑑定，並以97年4月23 日成附醫復字第0970006746號函附「
    病患診療資料摘錄表」載明：「病患頭部外傷併左側肢體偏
    癱，左上肢恢復不錯，肌力4-5分（正常為5分），左下肢肌
    力2分，反射高、肌張力高，符合一下肢遺存顯著運動障害
    （下肢機能障害七等級），病患語言溝通應無大礙，無失語
    症，但構音輕微障礙，講話速度較慢，咬字輕微不清，但不
    影響基本生活溝通，下肢肢體障礙，根據病歷應該是車禍事
    故造成的」等情（見本院卷第162-163頁）；又以97年6月10
    日成附醫復字第0970009363號函附「病患診療資料摘錄表」
    載明：「病患右下（應係「左下」之誤）肢機能障害，符合
    『一下肢遺存顯著運動障害』是屬於難復原之障害」等語（
    見本院卷第210-211頁），是原告目前左下肢肌力2分，屬勞
    工保險殘廢等級第7級殘障乙節，應可認定。
４、被告雖抗辯：原告於本件事故發生後復於96年12月7日騎乘
    機車，與他車發生碰撞，進入長庚醫院治療時護理紀錄記載
    「原告左下肢肌力5分」，應屬正常範圍，且原告若左下肢
    肌力確實僅有2分，如何可能騎乘機車，可見成大醫院鑑定
    結果與事實不符，請求再送臺灣大學醫學院附設醫院（以下
    簡稱「台大醫院」）鑑定云云。惟查，原告於96年12月7日
    清晨7時25分騎乘機車在嘉義縣新港鄉潭大村90號前，與案
    外人陳妙芬駕駛之自小客車發生碰撞等情，固有現場圖及調
    解筆錄可參（見本院卷第299-300頁），然原告因上開事故
    僅受有輕微擦傷乙節，有長庚醫院97年12月7日急診病歷載
    明：「主訴因車禍額頭血腫、臉部多處擦傷、右膝蓋撕裂約
    10公分，左肩及左手掌疼痛」等語，並有受傷位置圖可查（
    見本院卷第250-25 1頁）。顯然96年12月7日之事故發生後
    長庚醫院並非針對原告左下肢無力症狀進行治療，故同年月
    7至11日護理紀錄單雖記載：「肌張力左下肢muscle power
    ＝5」（見本院卷第252-261頁），然所謂護理紀錄，是由照
    顧原告之護士所填寫，並非醫師撰寫，顯非專業之醫療鑑定
    ，況原告該次受傷與左下肢無涉，護士在填寫護理紀錄時，
    是否如實觀察原告左下肢肌力亦令人存疑？況本院囑託成大
    醫院進行鑑定之日期為97年4月18日，在上開事故發生後，
    故可排除原告傷勢恢復迅速致成大醫院鑑定報告不可採信之
    情形。
５、被告聲請再行囑託台大醫院鑑定被告所受傷勢為何？左下肢
    肌力是否僅2分？等事項，惟查，法院認為必要時，得囑託
    機關、團體或商請外國機關、團體為鑑定或審查鑑定意見，
    民事訴訟法第340條第1項定有明文，本案原告原在長庚醫院
    就診，因被告對長庚醫院提出之診斷證明有所質疑，乃經兩
    造同意送往成大醫院鑑定（見本院卷第124頁），經成大醫
    院本於其醫療專業鑑定後，認原告左下肢肌力僅存2分，且
    屬難以回復之障害，核與長庚醫院診斷證明書或勞工保險殘
    廢診斷書認定之殘障情形相同，本件當無再送台大醫院鑑定
    之必要，附此敘明。
(五)、本件被告就系爭道路安全維護之欠缺既與原告之受傷具有相
    當因果關係，則原告請求被告賠償因此所受之損害，核屬有
    據。按國家負損害賠償責任者，應以金錢為之，但以回復原
    狀為適當者，得依法請求回復損害發生前原狀；且國家賠償
    ，除國家賠償法規定外，適用民法規定，國家賠償法第7條
    第1項、第5條亦有規定。復按不法侵害他人之身體或健康者
    ，對於被害人因此喪失或減少勞動能力，或增加生活上之需
    要時，應負損害賠償責任；不法侵害他人之身體或健康者，
    被害人雖非財產上之損害，亦得請求賠償相當之金額，民法
    第193條第1項、第195條第1項前段分別定有明文。茲就原告
    請求之金額是否准許，分述如下：
１、醫療費用部分：原告主張於長庚醫院支出醫療費26,002元乙
    節，業據提出醫療費用收據15紙為證（見本院卷第15-24頁
    ），且為被告所不爭執（見本院卷第176-177頁），自堪信
    為真實。又原告主張於林憲慶中醫診所支付醫療費31,040元
    部分，有醫療費用明細收據18紙可參（見本院卷第25-32頁
    ），原告雖否認其必要性，然上開中醫診所病歷資料（見本
    院卷第214-216頁）載明原告係因車禍事故受傷治療，且原
    告就診日期在95年6至7月間，與本件事故時間密合，故堪信
    原告確實是因本件事故受傷至上開診所接受治療。又以原告
    傷勢之嚴重，目前仍存有構音障礙及左下肢顯著無力之情形
    ，其尋求專業中醫師診治，希冀恢復早日健康，自屬合理之
    醫療方式，難謂非必要支出。是原告得請求之醫療費用合計
    為57,042元（26,002+31,040＝57,042元）。
２、減少勞動能力損失部分：
(1)、按被害人因身體健康被侵害而喪失或減少勞動能力所受之損
    害，其金額應就被害人受侵害前之身體健康狀態、教育程度
    、專門技能、社會經驗等方面酌定之。又身體或健康受侵害
    而減少勞動能力者，其減少及殘存勞動能力之價值，應以其
    能力在通常情形下可能取得之收入為標準（最高法院61年臺
    上字第1987號判例要旨參照）。又所謂喪失或減少勞動能力
    ，謂職業上工作能力全部或一部滅失。
(2)、經查，原告任職於台塑公司乙節，業據原告陳述明確，且有
    95年度綜合所得稅各類所得資料清單附卷可參（見本院卷第
    52頁）。原告主張因本件事故無法擔任原工作，經公司調往
    較為輕鬆之單位，前後薪資差額11,784元等情，業據提出原
    告95年1至3月間所得清冊1份、96年1至7月所得明細單7紙（
    見本院卷第34-41頁）為證，依上開證物所示原告95年1至3
    月份平均薪資為64,109元（（64,909+69,055+58,362）/3＝
    64,109元），96年1至7月平均薪資則為52,384元（53,051+
    51,743+52,181+53,346+51,740+53,041+51,588＝52,384）
    ，故原告於事故發生前後薪資差額為11,725元，原告主張前
    後差額為11,784元，尚有誤會。
(3)、原告留有終身不能回復之殘障，其殘廢等級屬於勞工保險傷
    殘給付表第7級殘障，已如上述，而依勞工保險條例第53條
    所定勞工保險殘廢給付標準表，固係勞工因普通傷害或罹患
    普通疾病，經治療後，身體所遺存障害經診斷為永久殘廢或
    永不能復原者，得請領殘廢補助費之給付標準，惟其針對身
    體障害狀態所為殘廢程度之分級，尚非不得作為一般民眾因
    傷所受身體障害程度之判斷參考。再依「各殘廢等級喪失或
    減少勞動能力比率表」係學者按體力勞動者為標準而擬定減
    少勞動能力之比率，亦非不得據以為認定體力勞動者因所受
    身體障害程度致減少勞動能力比率之參考，依上開比率表所
    示，原告減少勞動能力之比率高達69.21﹪，若以此為標準
    換算原告減少之勞動能力，顯與原告主張之薪資差額高出甚
    多。然原告仍繼續於台塑公司工作，並未遭辭退，僅因身體
    狀況無法加班或從事特定性質工作而減少薪資，故原告主張
    依薪資差額比例計算其所減少之勞動能力，實屬合理。
(4)、原告係60年9月5日出生，有戶口名簿1份在卷可稽（見本院
    卷第46頁），依勞動基準法第54條規定，勞工強制退休年齡
    為60歲，其應於120年9月4日退休，則原告減少勞動能力之
    期間，應自身體健康受侵害時即95年4月19日起算至120年9
    月4日退休日止。(甲)遲延利息起算日前已到期之損害部分（
    即本件起訴狀繕本於96年9月17日送達被告，有送達回證在
    卷可稽，見本院卷第49頁，是遲延利息起訴日為96年9月18
    日）：自95年4月19日起至96年9月17日止，計16月又29日，
    因此部分既已到期，無須再扣除一次請求之中間利息，此部
    分金額為198,973元（計算式：11,725×（16+29/30）＝
    11725×16.97（小數點2位以下四捨五入）＝198,973元，元
    以下四捨五入）。(乙)遲延利息起算日後未到期之損害部分：
    自96年9月18日起至120年9月4日止，計23年11月又26日，即
    約287.87月（23*12+11+26/30＝287.87，小數點2位以下四
    捨五入），依月別式霍夫曼式計算法扣除中間利息，金額為
    2,221,226元〔月別5/12%複式霍夫曼計算法，其計算式為：
    [11725*189.00000000（此為應受扶養287月之霍夫曼係數）
    +11725*0.87*（189.00000000-000.0000000 0）]=0000000
    （小數點以下四捨五入）〕。以上合計為2,420,199元（計
    算式：198,973+2,221,226＝2,420,199）。故原告於本件關
    於喪失勞動能力損失得請求2,420,199元，逾此範圍之情求
    ，為無
    理由。
３、精神慰撫金部分：本院審酌本件事件之發生經過，原告所受
    之傷勢嚴重，被告係嘉義縣交通局，為一政府機關，原告係
    高職畢業，已婚且育有三名子女，目前仍在台塑公司工作，
    然因本事故受傷調離原職位，未來工作能力亦將受到影響，
    原告名下有田地兩筆、車輛1台等情，為當事人所自承，復
    有財產歸戶資料清單（見本院卷第51 頁）在卷可稽，以及
    兩造其他之身分、地位、經濟能力等一切情狀，認原告請求
    每年12萬元，共408萬元之精神慰撫金尚屬過高，應以80萬
    元為適當，原告逾此數額之請求，為無理由。
４、綜上所述，原告所受損害之金額為3,277,241元（57,042+
    2,420,199+800,000＝3,277,241元。
(六)、原告對於本件事故之發生與有過失，應依過失相抵之規定，
    減輕被告之賠償責任：
１、按損害之發生，被害人與有過失者，法院得減輕賠償金額或
    免除之，民法第217條第1項定有明文，且該條項規定之目的
    ，在謀求加害人與被害人間之公平，故在裁判上法院得依職
    權減輕或免除之（最高法院85年度台上字第1756號判例參照
    ）。又按汽車行駛時，駕駛人應注意車前狀況，並隨時採取
    必要之安全措施，道路交通安全規則第94條第3項定有明文
    。本件事故之發生固係因被告對系爭道路管理有欠缺所致，
    惟系爭道路上之坑洞，業原已存在，此參案外人陳雨玲於95
    年4月18日亦在該路段發生事故可知，又上開道路為原告上
    下班必經道路，必然曾騎車經過，該路段因工程施工進行中
    路況不好，更應謹慎行駛，況事故發生時雖係夜間，然附近
    設有照明乙節，有照片及交通事故調查報告表可參（見本院
    卷第106、112頁下方），是依當時之情形，並無使原告不能
    注意之情況，原告自應注意車前狀況，隨時採取必要之安全
    措施，詎原告疏於注意車前狀況，導致閃避路面坑洞不及，
    而跌倒受傷，其對於本件事故之發生，應與有過失。
２、本院審酌被告管理有欠缺，及坑洞面積甚大，本案事故前一
    日已有他人騎車亦因該坑洞摔倒受傷，被告仍未在坑洞四周
    放置安全錐等明顯標示，原告則係未注意車前狀況等情，又
    因事發當時為夜間，視線較為不良，認原告之責任應要被告
    為輕，是原告應負與有過失責任為百分之四十，爰依前開規
    定按原告之過失比例，依法減輕被告應給付之賠償金額百分
    之四十，即被告應負擔賠償金額百分之六十，是原告所得請
    求之金額為1,966,345元（3,277,241×60﹪＝1,966,345）
    。
(七)、被告主張應扣除勞工保險局職業傷病殘廢給付，為無理由：
    按「保險制度，旨在保護被保險人，非為減輕損害事故加害
    人之責任。保險給付請求權之發生，係以定有支付保險費之
    保險契約為基礎，與因侵權行為所生之損害賠償請求權，並
    非出於同一原因。後者之損害賠償請求權，殊不因受領前者
    之保險給付而喪失，兩者除有保險法第53條關於代位行使之
    關係外，並不生損益相抵問題」，最高法院68年台上字第42
    號著有判例可循，本件勞工保險局發給原告第7級殘廢給付
    965,778元乙節，雖有該局核定通知書在卷可參（見本院卷
    第99頁），然原告獲得上開保險給付之原因，乃以保險契約
    為基礎，與被告所負損害賠償責任無涉，故被告抗辯應扣除
    職業傷病殘廢給付，自難認有理由。
(八)、按給付無確定期限者，債務人於債權人得請求給付時，經其
    催告而未為給付，自受催告時起，負遲延責任，其經債權人
    起訴而送達訴狀，或依督促程序送達支付命令，或為其他相
    類之行為者，與催告有同一之效力；以支付金錢為標的者，
    債權人得請求依法定利率計算之遲延利息；又應付利息之債
    務，其利率未經約定，亦無法律可據者，週年利率為百分之
    五，民法第229第2項、第233條第1項及第203條分別定有明
    文。本件起訴狀繕本係於96年9月17日送達被告，是原告主
    張被告之賠償債務自起訴書繕本送達被告之翌日即96年9 月
    18日，開始負遲延利息之責，自屬有據。從而原告依據國家
    賠償之法律關係，請求被告賠償1,966,345元，及自96年9月
    18日起至清償日止，按年息百分之五計算之利息之範圍內，
    於法有據，應予准許，逾此範圍之請求，核屬無據，應予駁
    回。
五、本件事證已臻明確，兩造其餘攻擊、防禦方法及所提證據，
    核與本判決結論無影響，爰不逐一論列，併此敘明。
六、據上論結，本件原告之訴為一部有理由，一部無理由，依民
    事訴訟法第79條，判決如主文。
中    華    民    國    97    年    10    月    16    日
                  民二庭法  官  洪嘉蘭
以上正本係照原本作成
如對本判決上訴須於判決送達後20日內向本院提出上訴狀
中    華    民    國    97    年    10    月    16    日
                            書記官  陳昭煌


司法院資訊處製作；財團法人民間司法改革基金會備份。
